臺灣高等法院高雄分院刑事判決　　　　96年度選上訴字第32號
上　訴　人
即　被　告　丙○○
　　　　　　　　　　　號
　　　　　　丁○○
　　　　　　戊○○
共同選任
辯　護　人　陳正男律師
　　　　　　陳裕文律師
　　　　　　朱淑娟律師
上列上訴人等因違反公職人員選舉罷免法等案件，不服臺灣高雄
地方法院95年度選訴字第14號中華民國96年8 月3 日第一審判決
（起訴案號：臺灣高雄地方法院檢察署95年度選偵字第74號），
提起上訴，本院判決如下：
     主  文
上訴駁回。
     事  實
一、丙○○係高雄縣茄萣鄉鄉民代表會（下稱鄉代會）第16屆主
    席，其於民國（下同）95年6 月10日高雄縣茄萣鄉鄉代會鄉
    民代表選舉投票結束且當選該會第17屆鄉民代表後，因有意
    競選連任該鄉代會主席，而欲爭取斯屆該鄉代會主席選舉有
    投票權人即甫當選之鄉民代表鄭志成之支持。竟與戊○○及
    丁○○共同基於妨害投票及對於有投票權之人行求賄賂，而
    約其就投票權為一定行使之犯意聯絡，於95年6 月19日下午
    4 、5 時許相偕到高雄縣茄萣鄉鄉代會，並由丙○○以電話
    聯絡家住該鄉代會隔壁之鄭志成出來見面，待鄭志成自家中
    出來後，丙○○及戊○○、丁○○等3 人遂與鄭志成進入該
    鄉代會2 樓之副主席辦公室，丙○○為求能依其盤算結果順
    利當選主席，即在上開辦公室內要求鄭志成於此屆鄉代會主
    席選舉時投其自己1 票或投廢票，未獲鄭志成首肯後不歡而
    散。並隨後於同日下午5 、6 時許，由丙○○駕車搭載戊○○及丁○○一同前往「華榮海產店」對面之停車場後，丙○○再以電話聯絡正在上開店內與友人餐敘之鄭志成前來晤談
    ，嗣鄭志成依約下樓進入停車場內之丙○○座車後，丙○○
    即拿出以紙袋包裹之現款新台幣（下同）30萬元要鄭志成收
    下，然遭鄭志成所拒，乃引發丙○○等人之不滿而辱罵鄭志
    成，戊○○及丁○○其中1 人並對鄭志成脅迫出言表示：「
    如果不收下，你以後在代表會會很難過」，惟鄭志成仍堅不
    收受並表示欲回「華榮海產店」2 樓繼續與吳明安、甲○○
    等友人聚餐後即行離去，然丙○○等3 人仍不甘就此罷休，
    乃由戊○○及丁○○2 人先行攜帶上開紙袋尾隨鄭志成進到
    「華榮海產店」2 樓包廂後，戊○○即從紙袋中拿出3 綑千
    元現鈔共30萬元丟在桌上要鄭志成收下，並嚴詞表示「朝富
    要做主席就對了」，且要在場人吳明安聯絡丙○○所認為之
    幕後操控者李明朗，惟吳明安當場多次撥打李明朗電話均未
    能接通，戊○○於盛怒下便將吳明安等人用餐之餐桌掀翻，
    此時丙○○亦跟著進入上開包廂內，見狀並說：「錢收下，
    我就是要當主席」等語，欲以此等脅迫及行求賄賂之方式，
    使鄭志成依其等之要求而於鄉代會主席選舉時投其自己1 票
    或投廢票而為投票權一定之行使。迨丙○○等3 人離開「華
    榮海產店」後，鄭志成終究不願收下該30萬元，乃委由在場
    之當地村長甲○○將該30萬元託予「華榮海產店」員工藍美
    珠轉交櫃台會計許錦鳳暫時保管，並由藍美珠簽立「6/19
    暫放30萬台幣」字條乙紙交予甲○○，且鄭志成嗣於上開主
    席選舉投票日亦未依丙○○指示於上開鄉代會主席選舉中投
    自己1 票或投廢票，而使其等妨害投票之目的未能得逞。嗣
    本件因有匿名檢舉而經臺灣高雄地方法院檢察署檢察官指揮
    法務部調查局高雄縣調查站偵辦後，查悉全情。
二、案經法務部調查局高雄縣調查站移送臺灣高雄地方法院檢察
    署檢察官偵查起訴。
     理  由
壹、程序方面：
一、按被告以外之人（包括證人、鑑定人、共犯、共同被告等）
    於審判外之言詞或書面陳述，除法律有規定外，不得作為證
    據，刑事訴訟法第159 條第1 項定有明文。本件證人許錦鳳
    、郭淑芬於法務部調查局高雄縣調查站（以下簡稱調查站）
    之陳述均為審判外之陳述，因被告等之辯護人爭執其等在調
    查站陳述之證據能力，另證人甲○○於95年7 月28日在調查
    站之陳述，被告等之辯護人認為筆錄記載與錄音不符，同樣
    爭執其證據能力，檢察官亦同意辯護人之爭執，故本院認上
    開3 證人在調查站之陳述，應無證據能力，而不得採為被告
    等犯罪之證據。至華榮海產店員工藍美珠所簽立之「6/19暫
    放30萬台幣」之字條，固為被告以外之人製作之文書，屬審
    判外之書面陳述，然該款項係被告等人於華榮海產店包廂內
    ，丟在桌上，要鄭志成收下，鄭志成不願收下，在場之甲○○乃將之託予藍美珠轉交予該店櫃台會計許錦鳳保管，由藍
    美珠簽立該字條交予甲○○，此情業據證人藍美珠、甲○○
    於調查站調查、檢察官偵訊及原審審理時陳述一致，即被告
    戊○○、丁○○亦不否認確有將3 綑千元鈔票摔在該店廂房
    之情事，則藍美珠因受甲○○之託收下款項，並因而簽立字
    條，該字條雖非其業務上所製作之紀錄文書，卻係在可信之
    特別情況下所製作之文書，依刑事訴訟法第159 條之4 第3
    款規定，例外的亦得作為證據，而應認有證據能力；被告等
    與其辯護人主張該字條無證據能力，並不足取。
二、除上開字條外，本判決所引用之各項證據，包括傳聞證據、
    非傳聞證據、法律規定例外之傳聞證據，因檢察官、辯護人
    及被告等或同意可作為證據使用，或未聲明異議，依刑事訴
    訟法第159 條之5 第1 項、第2 項之規定，本院審酌該證據
    作成之情況，認為適當，認皆有證據能力，而得作為證據。
貳、實體部分
一、原審及本院訊據被告丙○○、丁○○、戊○○3 人對於其等
    在95年6 月19日下午5 、6 時許，由被告丙○○駕車搭載被
    告丁○○、戊○○一同前往位在高雄縣茄萣鄉「華榮海產店
    」對面之停車場找鄭志成到其等車內談話，且隨後跟同被害
    人鄭志成回到上開海產店2 樓包廂內，被告戊○○在包廂內
    將3 綑千元現鈔丟在桌上，並將被害人鄭志成等人餐敘之餐
    桌掀翻等事實固均坦承不諱，惟均矢口否認有何妨害投票或
    賄選之犯行，被告丙○○辯稱：因戊○○與高雄縣茄萣鄉前
    鄉長李明朗有賭債糾紛，戊○○及丁○○便託伊幫忙找李明
    朗，但伊也無法找到李明朗，於是伊在95年6 月19日當天另
    向鄭志成探聽李明朗之聯絡方式，惟鄭志成亦稱伊無法聯絡
    到李明朗，鄭志成並稱伊當日下午要與友人在「華榮海產店
    」餐敘，後來戊○○及丁○○2 人在當日傍晚5 、6 時許又
    來找伊，故伊便開車載被告戊○○及丁○○2 人到「華榮海
    產店」對面停車場，並電話聯絡鄭志成從該海產店出來談話
    ，而戊○○本欲請託鄭志成將錢帶給吳明安，再請吳明安轉
    交予李明朗，然為鄭志成所拒，鄭志成便自己回海產店，惟
    戊○○心想李明朗應該有在裡面，所以就與丁○○2 人拿著
    錢跟在鄭志成之後進到海產店2 樓包廂，伊心想這樣不對，
    還是進去找戊○○及丁○○2 人，而在未進到包廂前就有聽
    到包廂內有吵鬧聲，且進到裡面時就看到錢已放在桌上，伊
    便用台語對吳明安說討錢不要討得這麼硬等語云云；被告戊○○辯稱：伊在95年6 月19日的前幾天在路上遇到李明朗向
    伊討賭債，伊與丁○○便去找丙○○幫忙找李明朗，丙○○
    便在95年6 月19日下午開車帶伊與丁○○去華榮海產店，本
    來在該店停車場欲請鄭志成將伊還賭債的錢帶去給吳明安後
    再轉交予李明朗，但鄭志成不肯，伊與丁○○就進到餐廳2
    樓包廂，看到吳明安與甲○○等約5 至7 人在吃飯，伊很生
    氣大聲叫吳明安聯絡李明朗，吳明安立即打2 、3 通電話給
    李明朗，但未接通，伊就將3 疊鈔票共27萬5 千元用力摔在
    桌子上，並要吳明安將錢還給李明朗，同時伊掀桌將碗盤掃
    落地上表示不滿，當時丁○○在旁助勢，要離開之際，恰巧
    丙○○進入2 樓包廂，丙○○要吳明安轉告李明朗「兄弟事
    ，要錢也不要太過份」，說完後伊等便離開華榮海產店云云
    。被告丁○○辯稱：戊○○在95年6 月19日與伊一起去找丙○○幫忙戊○○要還李明朗賭債之事，當日傍晚丙○○開車
    載伊等到華榮海產店後，鄭志成有進到丙○○車內，戊○○
    並要託鄭志成將錢帶去給吳明安，再轉交予李明朗，但為鄭
    志成所拒，後來伊就和戊○○先上2 樓找吳明安，戊○○並
    拜託吳明安打電話找李明朗，但吳明安聯絡不上李明朗，戊○○便翻桌，並當場丟下3 疊千元現鈔，並以台語說「要債
    不用要得那麼硬，若要這麼硬也沒有關係」，後來丙○○也
    走進來，也以台語告訴吳明安等人「要債不用要的那麼硬」
    ，之後伊等便離開了云云。
二、然查：
  (一)被告丙○○係高雄縣茄萣鄉第16屆鄉民代表會主席，並與證
    人鄭志成於95年6 月10日當選同代表會第17屆之鄉民代表乙
    情，業據被告丙○○及證人鄭志成分別供、證述無訛，且有
    高雄縣茄萣鄉公所96年2 月5 日茄鄉民字第0960001226號暨
    所附高雄縣茄萣鄉第17屆鄉民代表名冊1 份在卷可稽（見原
    審卷第64-65 頁），是證人鄭志成依法為高雄縣茄萣鄉第17
    屆鄉民代表會正、副主席選舉之有投票權人，堪以認定。又
    被告丙○○於95年6 月19日下午5 、6 時許駕車搭載被告丁○○、戊○○一同前往位在高雄縣茄萣鄉華榮海產店對面之
    停車場後，由被告丙○○以電話聯絡在店內用餐之證人鄭志
    成到其車內，欲將3 疊千元鈔票交予證人鄭志成而為其所拒
    ，嗣被告丁○○、戊○○2 人復先行下車隨證人鄭志成走回
    上開海產店2 樓包廂內，被告戊○○要在場人吳明安聯絡李
    明朗，因吳明安聯絡不著李明朗，被告戊○○便將3 綑千元
    現鈔丟在桌上，並將證人鄭志成等人餐敘之餐桌掀翻，被告
    丙○○等3 人隨即離開；隨後被告丁○○、戊○○再騎車返
    回華榮海產店取回上開現金等情，業據被告丙○○、丁○○
    、戊○○3 人供承在卷（見原審卷第37-41 頁），核與證人
    鄭志成、吳明安、甲○○於檢察官偵查及原審審理中具結證
    述（見偵(一)卷第25-26 、28-29 、55-58 、129-130 、138-
    139 頁；院卷第163 、204-206 、215-218 頁）、證人乙○○及吳美寬於檢察官偵查中具結證述之相關情節大致相符（
    見偵(一)卷第23-25 、27-28 頁），且有證人鄭志成所持用之
    0000000000號行動電話門號通聯資料查詢單乙份在卷可考（
    見偵(一)卷第158-159 頁），此部分事實已堪認定。
  (二)又被告丙○○、丁○○、戊○○等3 人固均坦承其等於95年
    6 月19日下午5 、6 時許，有在華榮海產店對面停車場之被
    告丙○○座車內欲交付3 疊千元鈔票予鄭志成，及隨後又在
    華榮海產店2 樓包廂內將上開3 疊鈔票丟在證人鄭志成等人
    用餐之餐桌上，並掀翻餐桌後離去等事實，已如前述，惟均
    辯稱：該3 疊鈔票係被告戊○○要還高雄縣茄萣鄉前鄉長李
    明朗之賭債，而伊等無法找到李明朗，故欲委請鄭志成轉交
    予當時與其在華榮海產店餐敘之吳明安後，再託由吳明安代
    為轉交予李明朗云云。然查，被告戊○○所稱因路過而目擊
    李明朗向其討債之證人林進賢於原審審理時則具結證稱：伊
    在95年6 月中旬曾在路上騎車時遇到伊親戚李明朗，有停下
    來與李明朗打一下招呼，之後就騎車離開去上班，伊未聽見
    李明朗與戊○○談什麼話，亦未看到其2 人有爭吵等語（見
    原審卷第159 、160 頁）。證人李明朗於檢察官偵查及原審
    審理時亦證稱：伊固曾與被告戊○○賭博財物，但被告戊○○沒有欠伊賭債，因伊與被告戊○○每次賭完之後就會清賭
    債，且伊等在賭場賭博都是押現金，所以很少人會欠賭資，
    況縱有欠賭債也是向莊家借，不是向伊等下注的莊腳借；伊
    於95年6 月中旬雖曾在華榮海產店附近遇到被告戊○○而有
    談論到正副主席選舉的事情，但印象中沒有談其他的事情，
    亦無起任何爭執；在聊天時有遇到伊親戚林進賢，有聊一下
    打個招呼，後來伊好像就先離去等語大致相符（見偵查卷第
    99頁、原審卷第151-156 頁），是被告戊○○所辯證人李明
    朗有向其催討賭債乙節，已難採信。且果被告戊○○有因與
    李明朗賭博，欠李明朗賭債，而遭李明朗催討，其既有意償
    還李明朗賭債，同是茄萣鄉民，欲找李明朗還債，有何困難
    ？即或一時找不到李明朗，亦可以電話連絡或留言，或託人
    傳達，或將款暫時留存，以待日後償還，何需急著找到李明
    朗？亦無需夥同被告丙○○、丁○○陪其找人。又償還賭債
    之事與鄭志成、吳明安何干，被告等竟大費周章的將不相干
    之鄭志成召至在華榮海產店停車場之丙○○座車內，欲將3
    疊千元鈔票交予鄭志成，為鄭志成拒絕後，又隨後進入海產
    店，將鈔票丟擲在餐桌上，並於要吳明安聯絡李明朗未果後
    ，即將用餐之餐桌掀翻，戊○○與李明朗間若確有此筆債務
    ，戊○○又因自己無法找到李明朗，而欲請託鄭志成或吳明
    安代為轉交還款予李明朗，其豈能如此無禮高傲的對鄭志成
    、吳明安等與賭債無關之人丟錢、掀桌。又被告戊○○亦自
    陳：伊當日在上開華榮海產店包廂內丟下上開3 疊鈔票及掀
    桌後同日伊與被告丁○○再次前去華榮海產店將該筆現金取
    回，而該筆現金嗣後並未返還予證人李明朗，而用來賭六合
    彩、棒球及作其弟化療費用，尚餘3 、4 萬元乙情（見偵(一)
    卷第35頁）；則被告戊○○與證人李明朗間若確有此筆賭博
    債務，而被告戊○○又因自己無法找到李明朗，將款丟下要
    鄭志成、吳明安代為轉交予李明朗，又何以離去後不久，隨
    即與被告丁○○返回華榮海產店將該筆現金取回，且其後對
    「還債」一事完全置之不理，甚且將該筆現金花用殆盡？均
    在在與常情有違。足徵被告丙○○、丁○○、戊○○所辯其
    等欲交予證人鄭志成之款項係為請託其返還賭債予證人李明
    朗乙節，顯屬虛構，自無可採。
  (三)證人鄭志成在華榮海產店對面停車場之被告丙○○座車內及
    該海產店2 樓包廂遭被告丙○○及丁○○、戊○○等3 人脅
    迫要其支持被告丙○○競選上開鄉代會主席，並以30萬元欲
    賄賂證人鄭志成等情，業經證人鄭志成於檢察官偵查中具結
    證稱：當天伊與吳明安、甲○○、吳明安之支持者綽號「海
    吉」之男子、崎漏村現任村長甲○○、甲○○的1 名女性友
    人及崎漏村社區發展協會理事長乙○○共6 人在華榮海產店
    用餐。當時伊接到1 通電話，撥打電話者在電話中向伊表示
    ，丙○○正在該餐廳樓下對面的停車場等伊，要伊下去；伊
    接到電話後立刻下樓走到停車場，當時丙○○的車就停在停
    車場，其身邊的小弟戊○○及丁○○要伊上車，伊在上車後
    ，發現丙○○坐在駕駛座，戊○○及丁○○其中一人坐在駕
    駛座旁，另外一人則陪伊坐在後座；丙○○隨即拿出1 包以
    紙袋包裝的東西要給伊，並向伊說「這些錢你收下來」，伊
    當場拒絕，丙○○說其一定要當選主席，要伊把錢收下來，
    伊仍堅持不收，丙○○等3 人就向伊大聲罵三字經，不知是
    丁○○或戊○○其中何人跟伊說「如果你不收下，你以後4
    年在代表會會很難過」，戊○○及丁○○2 人並作勢要打伊
    ；後來戊○○及丁○○2 人並隨伊走回餐廳，伊回到餐廳2
    樓還沒坐下時，戊○○及丁○○就以台語罵三字經，隨即翻
    桌，導致桌上的菜餚、餐具及酒杯等物品散落一地，戊○○
    或丁○○其中一人並把剛剛丙○○在車上要給伊的那包紙袋
    拿出來，並將紙袋中以綁鈔條綑綁的3 疊千元大鈔丟在桌上
    ，且叫伊把錢收下來，並稱「丙○○一定要當主席」，丙○○隨後跟著走進來後，丙○○當時也在場說「主席我一定要
    作」；其等亦要吳明安打電話給茄萣鄉前鄉長李明朗，吳明
    安隨即撥打電話給李明朗，但電話未接通；丙○○等人後來
    把錢留在桌上後離開，而其等離開後，伊連碰都沒有碰這筆
    錢，在場的甲○○問伊這些錢如何處理，伊即答稱這些錢也
    不是伊的，伊也不知道怎麼處理，甲○○就拿錢到餐廳樓下
    櫃臺，向櫃臺人員阿珠表示要寄放這筆錢，並請阿珠填寫1
    張收據，阿珠也依甲○○指示填寫1 張內容大概為「暫存新
    台幣30萬元」的紙條交給甲○○，上面並簽寫「阿珠」或「
    珠」字及日期，隨後伊等一行人便離開餐廳，並由櫃臺人員
    阿珠代收。伊離開餐廳後，就自行開車前往嘉泰村長鄭君男
    所開設的千味火鍋店找他閒聊，大約過15分鐘後，戊○○及
    丁○○又打電話給伊，問伊人在哪裡，伊說伊人在千味火鍋
    店，隨即掛上電話，約又過了10分鐘，戊○○及丁○○又開
    車到千味火鍋店，搖下車窗問伊「志成仔，你剛剛那30萬呢
    ？」，伊說錢放在華榮餐廳櫃臺，伊沒有經手這筆錢等語（
    見偵(一)卷第55-58 頁）；其於原審審理中具結證稱：被告丙○○等3 人車子停在華榮海產店的停車場，伊走到車旁時，
    戊○○、丁○○開車門叫伊進去，伊坐在駕駛座後面的位置
    ，丙○○坐在駕駛座，丁○○、戊○○2 人則1 個坐伊旁邊
    ，1 個坐副駕駛座。丙○○就拿紙袋裝的東西給伊，叫伊把
    這些錢收起來，丙○○並說「我要當主席」，伊堅持不收，
    另外兩個人也是叫伊要收下來，伊還是堅持不收；後來丁○○、戊○○2 人就說要隨伊一起上去華榮海產店2 樓包廂，
    戊○○及丁○○一到包廂就掀桌，其中1 人就把桌子扶正，
    然後其中1 人就打開剛剛要給伊的紙袋，將裡面的3 疊千元
    大鈔丟在桌上，其中1 人就說丙○○要當主席，然後有1 人
    就叫在場的吳明安打電話給李明朗，這時候丙○○就上來，
    然後丙○○就說「我就是要當主席，要與李明朗輸贏」，吳
    明安當時打電話沒有打通，丙○○等3 人就離開華榮海產店
    ，而3 疊千元大鈔後來是甲○○拿到樓下櫃台給小姐點錢，
    確認數目是30萬元後，並簽寫收據1 紙交予甲○○；伊忘記
    是在代表會或是停車場時，曾向丙○○等人提及吳明安及甲○○在華榮海產店內，故被告等要上樓的時候知道吳明安及
    甲○○在華榮海產店內等語綦詳（見原審卷第163-169 頁）
    。且有當時亦在華榮海產店2 樓包廂用餐之證人吳明安於檢
    察官偵查中具結證稱：伊與鄭志成、吳明安、乙○○、綽號
    「海哥」等人在華榮海產店慶祝伊與甲○○當選村長，由乙○○作東。席間鄭志成接到一通電話便離席，後來鄭志成又
    回到餐廳，戊○○、丁○○及丙○○亦依序跟進來，戊○○
    把3 疊1 千元的錢丟在桌上，並叫伊打電話給前鄉長李明朗
    ，結果電話打不通，之後丁○○就把桌子掀翻，過一陣子就
    走了；後來錢是甲○○拿去寄在櫃臺保管；伊印象中戊○○
    有說「朝富一定要當選主席」的話，丙○○在現場說什麼，
    伊則沒有聽到等語（見偵(一)卷第138-139 頁）；其於原審審
    理中具結證稱：戊○○拿3 疊錢丟下之後，沒有多久就說「
    丙○○一定要當主席」等語，伊是親自聽到的，戊○○並要
    求伊去找前鄉長李明朗，但伊打電話找不到李明朗，後來丁○○就掀桌；95年6 月26日第1 次偵訊時，因為沒有問伊有
    無聽到上開話語，所以才沒有陳述，後來在地檢署的時候，
    因為檢察官問伊有無聽到這件事情時，伊就陳述印象中有聽
    到這件事等語（見原審卷第203-213 頁）。證人甲○○於檢
    察官偵查中具結證稱：伊與鄭志成、吳明安、乙○○、綽號
    「海哥」等人在華榮海產店慶祝伊與吳明安當選村長，由乙○○作東；席間鄭志成接到1 通電話就離席，隔了20分鐘後
    ，鄭志成先進來，丙○○跟在戊○○及丁○○之後進到包廂
    ，戊○○叫吳明安打電話給前鄉長李明朗，結果電話打不通
    ，丁○○就把桌子掀翻，桌上有3 疊千元鈔票丟在桌上，是
    丙○○、戊○○或丁○○其中1 人丟的，但不確定是誰丟的
    ；後來丙○○等人走了，伊就把錢拿去寄在櫃臺保管並請櫃
    臺的阿珠開立收據；當時不是戊○○就是丙○○其中1 人有
    說「朝富當主席就對了」，而丙○○亦說「錢收下，我就是
    要當主席，我要跟李明朗拼輸贏」等語（見偵(一)卷第129-13
    0 頁）；其於原審審理中具結證稱：伊確實有聽丙○○或戊○○其中1 人有說「要朝富當主席就對了」，另外「錢收下
    ，我就是要當主席，我就是要與李明朗拼輸贏」這句話是錢
    丟在桌上，經過一下子，丙○○或戊○○其中1 人說的；在
    戊○○等3 人離開後，伊有聽到有人說「這樣也硬要」等語
    ，但是誰說的伊不太清楚等語（見原審卷第214-223 頁）可
    資稽核；佐以證人吳明安、甲○○均經具結而為陳述，衡情
    殆無僅因支持某特定候選人即甘冒刑事偽證罪責而故為不實
    證言之理。況該鄉代會主席選舉係在95年8 月1 日始舉行投
    票，是證人吳明安及甲○○於95年7 月28日第2 次偵訊時選
    舉結果既未出爐，證人吳明安及甲○○又如何如辯護人於原
    審所稱「選邊站」？又辯護人雖辯稱：證人吳明安及甲○○
    於第1 次偵訊時並未證述被告3 人當中有人陳稱「朝富要當
    主席就對了」、「錢收下，我就是要當主席，我就是要與李
    明朗拼輸贏」，其等係後來受檢調誘導始為此等證述云云，
    然查證人吳明安及甲○○所證上情，亦據其等於原審審理中
    到庭具結證稱其等當日確有如此見聞無誤，何來辯護人所稱
    遭受檢調誘導之有？且證人吳明安、甲○○就被告丙○○等
    3 人於上開時、地丟錢、掀桌打翻酒菜及嚴詞要求吳明安打
    電話找李明朗等情，則始終證述一致，且相互勾稽亦皆符合
    ，足認其等所證情節絕非憑空杜撰，並參以證人吳明安、甲○○分別係現任高雄縣茄萣鄉嘉福村、崎漏村村長，其等亦
    非無顧忌被告丙○○於當時擔任該鄉鄉代會主席及其在地方
    上之政治勢力而未於第一時間將實情全盤托出之可能，是辯
    護人徒以證人吳明安及甲○○未在初次偵訊中證述全情，即
    遽謂其等證詞不可採信乙節，尚非可採。至證人甲○○於本
    院審理時翻稱：伊並未聽到被告戊○○說：「朝富要當選主
    席」這句話，事後伊有跟鄉長曾石城說要澄清這件事，鄉長
    秘書室有與伊聯絡等語；然證人甲○○要澄清上情之事既未
    告訴被告等人，被告等如何知情，且並舉傳甲○○於本院審
    理時出庭作證，實事有蹊蹺，其事後於本院翻異之證詞，應
    不足取。
  (四)證人藍美珠雖分別於檢察官偵查及原審審理中證稱：被告戊○○在包廂掏出3 疊千元大鈔放在桌上後，就口氣不好大聲
    地以台語對其中1 人表示：「這些錢還你」云云（見偵(一)卷
    第67頁、原審卷第194 頁）；惟查，證人藍美珠就其見聞被
    告戊○○在「華榮海產店」2 樓包廂內丟下3 疊鈔票之經過
    ，於檢察官偵查中係證稱：伊當時正在包廂裡服務，一名身
    高約170 公分，體型略胖，皮膚黝黑男子進入包廂後，將3
    疊千元大鈔放在桌上等語（見偵(一)卷第67頁），而於原審審
    理中則證稱：大概經過1 個小時，就有3 名客人進來，有2
    個客人先上樓，伊就進去服務拿餐具，其中1 人即在庭之戊○○拿3 疊千元大鈔放在桌上等語（見原審卷第194 頁），
    所述已非一致。又觀諸其於檢察官偵查中及原審審理中均證
    稱：伊從包廂出去後，聽到碗盤掉落在地上之聲音等語（見
    偵(一)卷第67頁、原審卷第194 頁），顯見證人藍美珠於碗盤
    掉落地上時，其並無在包廂之中，然其於原審審理中經詰以
    桌子如何翻倒之情形時，其竟證稱：不是桌子翻倒而被客人
    扶正，只是碗盤被翻落一地，桌子沒有翻，因伊有從門縫中
    看到等語（見原審卷第195-198 頁），足見證人藍美珠應係
    聽聞碗盤掉落地面聲音後，始從門縫中瞥見其包廂內情形，
    然其竟僅憑其事後片面所見即主觀臆測而證稱「桌子並未翻
    倒」，復以證人藍美珠所證：當時只有碗盤掉地上，菜還在
    桌上，該包廂客人之後還有繼續用餐等語（見原審卷第196
    頁），亦與證人鄭志成及吳明安所一致證述。其等用餐之餐
    桌遭被告戊○○掀翻致使餐具、飯菜灑落一地乙情（見偵(一)
    卷第56頁、原審卷第213 頁），顯有未合，是證人藍美珠證
    詞之憑信性自堪置疑；況據證人吳明安於原審審理中證稱：
    伊等用餐的包廂並沒有專門服務的人員，藍美珠是端菜放著
    就離開；戊○○及丁○○剛上來時，伊未見藍美珠有上來補
    送餐具，應是掀桌後才叫藍美珠上來整理等語（見原審卷第
    210 頁）；證人甲○○於原審審理中證稱：伊等之包廂沒有
    專門的服務生，服務生送菜上來後就離開；藍美珠在戊○○
    及丁○○進來包廂時，並沒有在包廂內，且自戊○○上來後
    ，一直到戊○○等3 人離開為止，伊都未見藍美珠在包廂內
    過等語（見原審卷第220- 221頁），亦足見證人藍美珠並非
    固定待在證人吳明安等人用餐包廂內提供服務，而係端菜上
    桌後即離開包廂，故其在包廂內之時間非長，則證人藍美珠
    於被告戊○○及丁○○2 人進入包廂時，是否適巧亦在現場
    並清楚被告戊○○丟錢及說話之內容，即非無疑，此觀縱令
    被告丙○○及丁○○、戊○○所辯該3 疊千元大鈔係欲返還
    予證人李明朗之賭債乙節係屬真實，然證人李明朗於本件事
    發當時既未在上開包廂內，則被告戊○○又豈會在丟錢後出
    言「這些錢還你」等語？益證證人藍美珠所述無足採信，自
    非能執為有利被告3 人之依憑。末查，前開3 疊千元鈔票在
    被告丙○○等人離去後，乃由證人甲○○交由華榮海產店會
    計許錦鳳點收確認為30萬元無誤後，始由證人藍美珠簽立「
    6/19暫放30萬元台幣」收據1 紙予證人甲○○乙情，業據證
    人鄭志成證述如上，並有上開收據乙紙在卷可按。另證人甲○○於原審審理中亦證稱：當時該3 疊鈔票是伊交予櫃台小
    姐，該3 疊鈔票都有用銀行綁鈔紙綁起來，看起來就是30
    萬元等語（見原審卷第221 頁），是該3 疊鈔票既各以百張
    數量為單位之銀行綁鈔紙綁成1 疊，且係證人甲○○親手交
    予該店櫃台小姐，是若被告戊○○所稱只有275,000 元乙節
    為真，該3 疊鈔票中必有1 疊（75張）厚度僅為其他2 疊（
    各100 張）厚度之四分之三，應可於外觀上加以目測或於同
    時拿取而觸摸時發覺有異，且佐以被告丙○○於檢察官偵查
    中自陳伊聽說證人李明朗以1 個代表30萬元買票賄選等語（
    見偵(一)卷第80頁），是被告丙○○衡情自不會以低於對手之
    賄款金額賄賂證人鄭志成，故該3 疊鈔票應為30萬元乙情，
    亦堪認定。至證人藍美珠於原審審理中雖證稱該3 疊鈔票伊
    與會計均未點過，是甲○○叫伊寫收據伊就寫等語（見原審
    卷第196 頁），惟證人藍美珠就該3 疊鈔票處理情形，於檢
    察官偵查中係證稱：甲○○等人在離開餐廳時，有將桌上3
    疊千元大鈔交給伊，要伊轉交老闆娘保管，後來因老闆娘在
    休息，所以伊把30萬元交給餐廳櫃臺會計許錦鳳等語（見偵
    (一)卷第67頁），惟在原審審理時則改稱：伊自始至終未曾碰
    過該3 疊現金等語（見原審卷第200 頁），顯見其所證自相
    矛盾，已難採信，且衡諸常情，苟證人藍美珠或其店內會計
    未點過鈔票金額，證人藍美珠又豈會輕易簽立上開金額甚鉅
    之收據交予他人？益徵該3 疊鈔票應係30萬元無誤，被告戊○○此部分所辯亦無可採。至被告等3 人之辯護人固另以：
    被告丙○○等人苟欲賄選，豈可能在眾目睽睽之下丟下3 疊
    千元大鈔公然為之，顯與常理有違云云置辯：然查，被告丙○○在進到華榮海產店2 樓包廂前，係在該海產店前面之停
    車場向證人鄭志成詢問其與何人聚餐，而據證人鄭志成回答
    有吳明安、甲○○、乙○○及綽號「海吉」之人乙情，亦據
    證人鄭志成證述及被告丙○○供述在卷（見原審卷第167 、
    169 頁），且被告丙○○隨後進到華榮海產店2 樓包廂後，
    即大力將包廂之門關上，使外人無法進入等情，亦為證人藍
    美珠於原審審理中證述明確（見原審卷第198 頁）及被告丙○○自陳在卷（見原審卷第38、202 頁），是被告丙○○亦
    非無可能挾其當地民意代表之姿，在確認包廂內用餐人士並
    衡量利害關係後，才隨同上樓，此由證人吳明安、甲○○在
    偵訊之初乃避重就輕，均未將該3 疊鈔票用途之實情托出乙
    情，可得其證，是辯護人上開所辯亦非可採。綜上各情，證
    人鄭志成在華榮海產店對面停車場之被告丙○○座車內及該
    海產店2 樓包廂遭被告丙○○、丁○○、戊○○等3 人脅迫
    要其支持被告丙○○競選上開鄉代會主席，並以30萬元欲賄
    賂證人鄭志成等情，至堪認定。
  (五)末查，證人鄭志成於檢察官偵查中證稱：在95年6 月19日下
    午5 、6 時許去華榮海產店與吳明安等人聚餐前，丙○○曾
    在當日下午約4 時30分至5 時之間打電話約伊到代表會見面
    ，伊出門後即在代表會外的停車場看見丙○○及戊○○、丁○○等3 人；伊跟著丙○○等人進入代表會副主席辦公室談
    話，丙○○即要求伊在主席選舉時要投廢票或投伊自己1 票
    等語（見偵(一)卷第57-58 頁），核與被告丙○○及戊○○、
    丁○○所供其等於95年6 月19日去華榮海產店之前，曾與證
    人鄭志成在鄉代會副主席辦公室見面談話等情（原審卷第37
    -40 、245 頁）大致相符，雖被告3 人係辯稱為處理被告戊○○之債務而與證人鄭志成相約見面，然此部分為本院所不
    採，已如前述，並佐以被告丙○○等人上開在華榮海產店停
    車場及該海產店2 樓包廂內所為，係為求取被告丙○○在高
    雄縣茄萣鄉鄉代會主席選舉中順利當選乙情，既如上述，則
    被告丙○○自當係依其盤算而指示證人鄭志成為一定之投票
    方式，以確保其足以順利當選，是證人鄭志成上開證述自屬
    可信。由此足認被告丙○○等3 人上開脅迫及行求賄賂之目
    的即為使證人鄭志成於該鄉代會主席選舉時要投廢票或投證
    人鄭志成自己1 票，以利被告丙○○在斯次選舉中求得勝算
    乙情，同堪認定。至被告等之辯護人雖辯稱：依高雄縣茄萣
    鄉公所函示，本案所涉第17屆鄉民代表會正副主席選舉結果
    ，薛明和以7 票當選，被告丙○○僅獲得1 票支持，顯見雙
    方之支持度懸殊，按一般選舉多以實力在伯仲之間，才有爭
    取關鍵1 、2 票之必要，本案95年6 月10日鄉民代表選完，
    主席選舉，被告丙○○掌握的票數除自己外，僅有鄭道鴻、
    薛賢成，總共3 票，另一代表邱坤龍當時並無表態，則丙○○離當選之6 票差距甚遠（鄉民代表有11位，需6 票始能當
    選），就算爭取到鄭志成之支持，亦不能把握能夠當選，被
    告丙○○殊不可能還以30萬元向鄭志成賄選云云；惟按選舉
    之勝負難有定數，候選人對自己實力之評估未必準確，候選
    人大規模買票賄選而仍落選者亦大有人在，本件選民代表係
    於95年6 月10日選出，代表會正副主席選舉則於同年8 月1
    日舉行，亦即鄉民代表選出後距正副主席選舉尚有逾50日之
    時間，有意參選正副主席者即可利用此一時間向有投票權人
    拉票，有投票權之人，或會明白表態支持某候選人，亦有不
    願表態者，即或明白表態者，亦有可能受到人情壓力或其他
    因素而嗣後改變態度之情形，是在開票之前選舉結果非無變
    數，況本案發生後，檢調單位已於95年6 月26日進行調查，
    當會影響候選人賄選之意願，是上開辯護人所陳，並不足取
    ，而不能為被告等有利之證據。
　(六)綜上所述，被告丙○○、戊○○及丁○○所辯各節均無可採
    信，其等3 人以脅迫方式企圖妨害證人鄭志成自由行使上開
    投票權，並同時以30萬元之賄款相誘，欲使鄭志成於前揭鄉
    代會主席選舉時投自己1 票或投廢票，以求取被告丙○○在
    上開鄉代會主席選舉中順利當選之犯行，均堪認定，應依法
    論科。
三、論罪科刑部分：
　(一)查被告等3 人行為後，如附表所示之相關法律業經變更，並
    於95年7 月1 日施行，玆經比較結果，裁判時法並未較為有
    利，從而依刑法第2 條第1 項前段規定，自應適用各該行為
    時法，亦即修正前法，合先敘明。至刑法第28條、第55條前
    段關於想像競合犯之部分雖亦有文字修正，惟無關行為可罰
    性之認定，自應直接適用裁判時法，亦附此敘明。
　(二)按以強暴脅迫或其他非法之方法，妨害他人自由行使法定之
    政治上選舉或其他投票權者，處5 年以下有期徒刑。前項之
    未遂犯罰之，為刑法第142 條所明定。又最高法院59年台上
    字第655 號判例意旨謂：「上訴人多次對於有選舉權之人，
    施以強暴脅迫之行為，命其投票選舉何人或不為選舉，雖結
    果尚未達成其目的，仍應負刑法第142 條第2 項妨害投票自
    由未遂之刑責，其多次所為應依連續犯論以一罪」，雖上開
    判例因連續犯規定廢除之故，而於95年3 月28日經最高法院
    95年度第4 次刑事庭會議決議自95年7 月1 日起不再援用，
    惟其判決內容就上開妨害投票既、未遂所為闡示部分，則仍
    有參考餘地。據此，本件被告丙○○等3 人雖以上述脅迫方
    式妨害有投票權人即證人鄭志成關於其高雄縣茄萣鄉第17屆
    鄉代會主席投票權之自由行使，已如前述，惟證人鄭志成在
    該次主席選舉係投票予另一候選人即案外人薛明和乙情，業
    據證人鄭志成證述明確，有原審法院公務電話紀錄1 紙（見
    原審卷第301 頁）及前開高雄縣茄萣鄉公所96年2 月5 日茄
    鄉民字第0960001226號暨所附高雄縣茄萣鄉第17屆鄉民代表
    名冊1 份在卷可按，足認證人鄭志成並未受被告丙○○等3
    人之要脅而依其等指示投票予被告丙○○或投廢票，其等妨
    害投票犯行僅止於未遂。第按公職人員選舉罷免法第90條之
    1 第1 項之投票行賄罪，以對於有投票權之人，行求、期約
    或交付賄賂或其他不正利益，而約其不行使投票權或為一定
    之行使者為構成要件，且所謂「約其」不行使投票權或為一
    定之行使，以該賄選之意思表示已經到達有投票權之相對人
    為必要。倘賄選之意思表示尚未到達有投票權之相對人，而
    止於預備階段者，則屬於公職人員選舉罷免法第90條之1 第
    2 項預備犯之範圍。又所稱預備、行求、期約、交付，乃階
    段行為，於論罪時應依其行為進行之階段，論以該階段之罪
    名。其中預備階段，因賄選之意思表示尚未到達有投票權之
    相對人，固不發生對方是否允諾之問題；而行求階段，屬於
    賄選者單方之意思表示，亦不以有投票權之相對人允諾為必
    要；至於期約、交付階段，則須以有投票權之相對人有明示
    或默示受賄之意思，始克相當。從而犯罪行為人賄選之意思
    表示，尚未到達有投票權之人即被查獲者，僅成立投票行賄
    罪之預備犯；若該賄選之意思表示，已到達有投票權之人，
    但被拒絕時，僅得就其行求階段之行為，論以行求賄賂罪；
    必待其賄選之意思表示到達有投票權之人，且該相對人已明
    示或默示，而「許以」不行使其投票權或為一定之行使，兩
    者之間有對價關係者，始得依其行為之階段，分別情形論以
    期約賄賂罪或交付賄賂罪，此為最高法院96年度台上字第30
    88號判決闡示甚明，又94年11月22日公布施行之公職人員選
    舉罷免法第90條之2 第1 項犯罪行為態樣與上開同法第90條
    之1 第1 項雷同，僅適用之選舉類別有異，故上開最高法院
    判決意旨於本條項亦有適用。準此，本件被告丙○○、戊○○及丁○○固在上揭時、地欲以30萬元現款行賄證人鄭志成
    ，惟始終均為證人鄭志成所拒，是證人鄭志成對被告丙○○
    等3 人之賄選意思表示既未曾允諾，縱其等客觀上雖有「交
    付」賄款之行為，惟依前揭判決意旨，其等3 人所為賄選犯
    行尚未達於「期約、交付」之階段，而僅該當於行求賄選。
　(三)核被告丙○○、戊○○及丁○○所為均係犯修正前刑法第14
    2 條第2 項、第1 項以脅迫方式妨害投票未遂罪及公職人員
    選舉罷免法第90條之2 第1 項之行求賄選罪。公訴意旨認被
    告3 人所為係該當刑法第142 條第1 項妨害投票「既遂」罪
    及公職人員選舉罷免法第90條之2 第1 項之「交付賄賂」罪
    ，容有誤會，惟此部分因與本院所認定之被告3 人犯行僅有
    既、未遂及行為階段之不同，故無變更起訴法條之問題，併
    此指明。又被告等3 人就上開犯行，均互有犯意聯絡，行為
    分擔，為共同正犯。再者，被告等3 人於上揭時、地同時以
    脅迫及利誘雙管齊下之方式，企圖影響證人鄭志成行使上開
    投票權之自由意志，乃一行為觸犯上開2 罪名，為想像競合
    犯，爰從一重之行求賄選罪論處，至公訴意旨認上開2 罪係
    有方法結果之牽連犯關係，則亦有誤會，附此敘明。
四、原審因而適用公職人員選舉罷免法第90條之2 第1 項、第4
    項、第98條第3 項、刑法第11條、第2 條第1 項前段、第28
    條、第55條，修正前刑法第142 條第2 項、第1 項、第37條
    第2 項，審酌民主政治主權在民之實現，係經由公民之選擇
    ，而推舉優秀之人據以治理政務或監督行政機關之執行，是
    以選舉過程與結果，實攸關國家政治之良窳，準備參選之人
    為將來之政治人物，其行止足以左右社會人心，甚至價值取
    向，競選期間如不能信守法律公平之競爭，焉能冀求其於當
    選之後，猶戮力忠誠為民服務，然被告丙○○不思以其政見
    、才識、操守爭取其他鄉民代表認同，竟夥同被告戊○○及
    丁○○2 人欲以脅迫及賄賂之方式企圖獲取選票，造成選風
    敗壞，嚴重破壞民主機制之正常運作及選舉之公平性，且被
    告3 人犯後均未坦承犯行，而仍卸詞圖卸，並兼衡本案之賄
    選款項尚非甚鉅、被告3 人智識程度、行賄之人數、規模，
    及被告丙○○、丁○○2 人無犯罪前科，素行良好；被告戊○○則有肅清煙毒條例之前科，素行非佳，有臺灣高雄地方
    法院檢察署刑案資料查註紀錄表及臺灣高等法院被告前案紀
    錄表各1 份在卷可考等一切情狀，量處被告丙○○有期徒刑
    4 年4 月，被告戊○○有期徒刑4 年，被告丁○○有期徒刑
    3 年8 月，又以被告3 人行為後，刑法於95年7 月1 日修正
    施行，其中刑法第37條第2 項將褫奪公權之有期徒刑宣告刑
    之下限，由6 月提高為1 年，是法律已有變更，然因犯公職
    人員選舉罷免法第5 章或刑法分則第6 章之妨害投票罪，宣
    告有期徒刑以上之刑者，並宣告褫奪公權，乃公職人員選舉
    罷免法第98條第3 項所明定，並未修正，且此項褫奪公權之
    宣告，寓有強制性，為刑法第37條第2 項之特別規定，應優
    先適用，是自無比較刑法第37條之必要，爰逕依公職人員選
    舉罷免法第98條第3 項，於修正前刑法第37條第2 項所定之
    期間限度內，併諭知被告丙○○褫奪公權4 年，被告戊○○
    、丁○○均褫奪公權2 年；再以按公職人員選舉罷免法第90
    條之1 第3 項規定：「預備或用以行求、期約或交付之賄賂
    ，不問屬於犯人與否，沒收之」，係刑法第38條第1 項第2
    款、第3 項但書之特別規定，採義務沒收主義，故苟能證明
    係預備或用以行求期約或交付之賄賂，不問屬於犯人與否，
    均應宣告沒收，不以當場搜獲扣押者為限（最高法院92年度
    台上字第4106號、87年度台上字第4210號判決要旨參照），
    而公職人員選舉罷免法第90條之2 第4 項亦有相同規定，是
    參照上開判決意旨，本件被告丙○○等3 人用以行賄證人鄭
    志成之賄款30萬元雖未扣案，然仍應依公職人員選舉罷免法
    第90條之2 第4 項規定，不問屬於犯人與否，併予宣告沒收
    之。其認事用法皆無不合，被告等3 人上訴否認犯罪，非有
    理由，應予駁回。
五、不另為無罪諭知部分：
　(一)公訴意旨另以：被告丙○○、戊○○、丁○○等3 人於95年
    6 月10日高雄縣茄萣鄉鄉代會鄉民代表投票結束後，被告丙○○為積極拉攏有投票權之茄萣鄉鄉民代表鄭志成支持其競
    選連任高雄縣茄萣鄉鄉代會主席，然耳聞被害人鄭志成可能
    已遭收買，轉向支持案外人薛明和，被告丙○○為求勝選竟
    與被告戊○○及丁○○共同基於妨害投票之犯意聯絡，於同
    年月19日下午4 、5 時許，由被告丙○○以電話約見被害人
    鄭志成後，再由被告戊○○及丁○○2 人，強押被害人鄭志
    成進入高雄縣茄萣鄉鄉代會副主席辦公室，被告戊○○及丁○○2 人並各取出1 把疑似手槍之黑色不明物體抵住被害人
    鄭志成背部，更以該不明物體毆打被害人鄭志成背部1 下，
    被告丙○○則質問被害人鄭志成是否遭案外人薛明和收買並
    辱罵被害人鄭志成後，告知被害人鄭志成於高雄縣茄萣鄉鄉
    代會主席選舉時投自己1 票或投廢票，以此強暴之方式迫使
    被害人鄭志成心生畏懼，不敢支持案外人薛明和而妨害被害
    人鄭志成自由行使法定之政治上選舉後隨即離去，被害人鄭
    志成則因驚嚇過度，在副主席辦公室坐了10餘分後始行離去
    ，因認被告丙○○等3 人尚涉有刑法第142 條第1 項之妨害
    投票罪嫌等語。
　(二)按犯罪事實應依證據認定之，無證據不得推定其犯罪事實。
    又不能證明被告犯罪者，應諭知無罪之判決，刑事訴訟法第
    154 條第2 項、第301 條第1 項定有明文。又事實之認定，
    應憑證據，如未能發現相當證據，或證據不足以證明，自不
    能以推測或擬制之方法，為裁判基礎（最高法院40年台上字
    第86號判例參照）；而告訴人之告訴，係以使被告受刑事訴
    追為目的，是其陳述是否與事實相符，仍應調查其他證據以
    資審認（最高法院52年台上字第1300號判例參照），易言之
    ，即藉由補強證據之存在，以增強或擔保告訴人陳述之證明
    力（最高法院87年度台上字第2176號判決要旨參照）。且認
    定犯罪事實所憑之證據，雖不以直接證據為限，間接證據亦
    包括在內，然無論直接證據或間接證據，其為訴訟上之證明
    ，須於通常一般之人均不致有所懷疑，而得確信其為真實之
    程度者，始得據為有罪之認定，倘其證明尚未達到此一程度
    ，而有合理之懷疑存在而無從使事實審法院得有罪之確信時
    ，即應由法院諭知被告無罪之判決（最高法院40年台上字第
    86號、30年台上字第816 號、76年台上字第4986號判例意旨
    參照）。
　(三)經查，被害人鄭志成於95年6 月19日下午4 、5 時許，與被
    告丙○○、戊○○及丁○○3 人在高雄縣茄萣鄉鄉代會副主
    席辦公室見面談話之事實，業據被告丙○○、戊○○及丁○○3 人均供陳不諱，並有證人即被害人鄭志成於檢察官偵查
    中及原審審理時所結證證述、證人史炳堂、薛雅薇、郭勝藏
    於原審審理中具結證述之相關情節可據，此部分之事實堪可
    認定。
　(四)次查，證人鄭志成固於檢察官偵查中及原審審理時證稱：95
    年6 月19日下午約4 時30分至5 時之間，丙○○打電話約伊
    到代表會見面，伊出門後即在代表會外的停車場看見丙○○
    及戊○○、丁○○等3 人，戊○○及丁○○2 人身上並都背
    著黑色側背包，且以手按住胸前，叫伊進去代表會。伊跟著
    丙○○等人進入代表會副主席辦公室後，戊○○及丁○○隨
    即將主席、副主席辦公室的門關上，丙○○即大聲罵伊並問
    伊有沒有帶錄音機，戊○○及丁○○從黑色背包各拿出1 把
    槍，分別將槍口抵在伊兩側肩上，丙○○並說「幹你娘，志
    成你騙我，你裝瘋子」，戊○○及丁○○其中一人用槍托從
    伊肩膀後面後打下去，丙○○又說「你說如果拿到5 席你就
    支持我，可是你現在竟然跑去李明朗陣營」，隨即又問伊「
    你有沒有拿人家的錢？人家說你有拿到。」，伊答稱「沒有
    」，丙○○即說「幹你娘，看你這1 票在主席選舉時要投廢
    票或投你自己1 票」等語（見偵(一)卷第57-58 頁）。然查，
    證人史炳堂、薛雅薇、郭勝藏於原審審理中均一致具結證稱
    ：當天主席丙○○、鄭志成代表及2 位訪客有到鄉代會，伊
    等並沒有注意到主席及鄭代表以外的2 位訪客身上有背東西
    等語（見原審卷第98、100 、105 頁），而參以證人薛雅薇
    於原審審理中具結證述：高雄縣茄萣鄉鄉代會是小機關，平
    常出入的人不算很多等語（見原審卷第105 頁），苟被告戊○○及丁○○2 人確均有背黑色背包並按壓於胸前進入該鄉
    代會，則證人史炳堂等人對其等之異常舉止應非均無印象。
    又證人史炳堂於原審審理中證稱：伊等當時在職員辦公室辦
    公，鄉代會辦公室沒有隔音設備，如果裡面有大的聲音應該
    聽的到，但伊未聽到有大聲吵架的聲音等語（見原審卷第93
    頁），是證人鄭志成既證述被告丙○○在副主席辦公室內對
    其大聲責罵，則何以當時在鄉代會辦公室辦公的職員未能聽
    聞？已有可疑。況證人史炳堂於原審審理中亦證稱：伊等可
    以隨時進去副主席辦公室，因為副主席辦公室的門沒有鎖等
    語（見原審卷第96頁），核與證人鄭志成於原審審理中所證
    述被告等人係將門關上，但有無上鎖伊不知道等情相符，苟
    被告丙○○等3 人確欲持槍威嚇證人鄭志成，應可選擇人煙
    稀少或較無耳目之處為之，豈會在正值鄉代會職員上班處理
    公務時間，而在該會職員可能隨時因事進入該辦公室，或證
    人鄭志成可能在遭恐嚇過程中大聲呼救而驚動眾人之情況下
    ，由被告戊○○及丁○○各持1 把槍枝抵住證人鄭志成肩膀
    ，如此大動作恐嚇證人鄭志成？再證人史炳堂於原審審理中
    具結證稱：鄭志成從副主席辦公室出來時沒有驚恐表情，伊
    忘記鄭志成與伊聊些什麼，只記得聊天時鄭志成有接到1 通
    電話就出去等語（見原審卷第93頁）、證人郭勝藏於原審審
    理中具結證述：鄭代表是最後離開，要離開時與平常沒有不
    同，並無特別不安的表情等語（見原審卷第102 頁），而證
    人鄭志成於斯日要離開鄉代會前，有與證人史炳堂、郭勝藏
    、薛雅薇等鄉代會職員寒暄、打招呼乙情，亦為證人鄭志成
    於原審審理時證陳屬實（見原審卷第111 頁），是若證人鄭
    志成有遭被告丙○○及戊○○、丁○○等人持槍恐嚇而驚嚇
    過度，其遭此驚嚇之餘又焉能若無其事地與人寒暄、聊天？
    此觀證人鄭志成於原審作證時，經辯護人詰以案發當日下午
    既在鄉代會遭持槍恐嚇，何以當日敢獨自一人從「華榮海產
    店」下樓到對面停車場找丙○○等人之問題，證人鄭志成證
    稱：「他們在代表會沒有對我施暴，如果他們要對我施暴在
    代表會就對我施暴，所以我就一個人下去，而且在華榮海產
    店的停車場人來人往的。」等語（見原審卷第166 頁）益明
    。
　(五)再者，公訴意旨另指被告丙○○、戊○○及丁○○等人於95
    年6 月19日下午5 、6 時許，在上開「華榮海產店」對面停
    車場之丙○○座車欲交付上開賄款予證人鄭志成而為其所拒
    ，被告戊○○及丁○○中之一人，有強拉證人鄭志成下車，
    並作勢要毆打鄭志成之犯行等語，惟查，證人鄭志成固於檢
    察官偵查中及原審審理時證稱：伊在停車場拒收賄款後，戊○○及丁○○之其中一人，下車打開伊座位旁邊之車門，並
    以手臂環抱住伊的頸部把伊拉下車，並口氣很差的問伊要去
    哪裡，伊表示還有朋友在華榮海產店等伊餐敘，戊○○及丁○○便說要跟伊上去，並隨即跟伊走回餐廳等語（見偵(一)卷
    第55-56 頁、原審卷第163 頁），然證人鄭志成於原審審理
    中既稱：伊當日在代表會時，丙○○等人就有問伊等一下要
    去哪裡，伊就說等一下要去華榮海產店等語（見原審卷第16
    4 頁），可知被告丙○○及戊○○及丁○○當日在鄉代會係
    經證人鄭志成告知其同日在「華榮海產店」餐敘一事後而前
    往尋找證人鄭志成，則被告戊○○及丁○○又何以會在「華
    榮海產店」停車場質問證人鄭志成要去何處，其證詞已有矛
    盾，況該停車場於當日下午5 、6 時係人來人往乙情，同據
    證人鄭志成於原審審理時證述在卷（見原審卷第166 頁），
    核與被告丙○○所供相符（見原審卷第169 頁），則被告戊○○或丁○○在證人鄭志成拒收賄款後縱欲對之施暴，亦非
    不能在被告丙○○車內為之，以避人耳目，豈會捨此途不為
    而反將證人鄭志成拖出車外後，在大庭廣眾下始對之施暴？
    亦與常情有違。此外，又無其他證據足資佐證被告丙○○等
    人對於證人鄭志成另有檢察官上指暴行，證人鄭志成此部分
    指訴情節亦尚難採信。
六、綜上所述，被告丙○○、戊○○及丁○○3 人固分別於上揭
    時間與證人鄭志成在高雄縣茄萣鄉鄉代會副主席辦公室內及
    「華榮海產店」對面停車場之被告丙○○座車內談話，惟證
    人鄭志成指訴其在前開鄉代會副主席辦公室遭被告丙○○等
    人共同持槍恐嚇，及在上述停車場遭被告丙○○等人以強暴
    方式妨害其投票之情節既有上開諸多悖於常情之處，而尚存
    有合理之懷疑，復查無其他足以證明被告3 人有罪之積極證
    據，依前揭判例意旨，應認公訴人就上開部分另指被告丙○○、戊○○及丁○○有對證人鄭志成亦涉犯妨害投票之罪嫌
    部分，自屬不能證明，本應為無罪之諭知，惟此部分犯行與
    被告3 人前開所為妨害投票犯行間，分別有實質一罪及想像
    競合之裁判上一罪關係，爰不另為無罪之諭知，附此敘明。
據上論斷，應依刑事訴訟法第368條，判決如主文。
本案經檢察官姜麗儒到庭執行職務。
中　　華　　民　　國　　96　　年　　12　　月　　4 　　日
                  刑事第四庭    審判長法  官  蕭權閔
                                      法  官  吳進寶
                                      法  官  陳吉雄
以上正本證明與原本無異。
如不服本判決應於收受本判決後10日內向本院提出上訴書狀，其
未敘述上訴理由者，並得於提起上訴後10日內向本院補提理由書
狀（均須按他造當事人之人數附繕本）「切勿逕送上級法院」。
中　　華　　民　　國　　96　　年　　12　　月　　5 　　日
　　　　　　　　　　　　　　　　　　　書記官  梁美姿
附錄本判決論罪科刑法條：
刑法第142條
以強暴脅迫或其他非法之方法，妨害他人自由行使法定之政治上
選舉或其他投票權者，處5 年以下有期徒刑。
前項之未遂犯罰之。
公職人員選舉罷免法第90條之2第1項：
直轄市、縣（市）議會議長、副議長、鄉（鎮、市）民代表會主
席及副主席之選舉，對於有投票權之人，行求期約或交付賄賂或
其他不正利益，而約其不行使投票權或為一定之行使者，處3年
以上10年以下有期徒刑，得併科新臺幣200 萬元以上2000萬元以
下罰金。
                                                     q
